【裁判字號】    94,上易,1975
【裁判日期】    950117
【裁判案由】    竊佔等
【裁判全文】
臺灣高等法院刑事判決                94年度上易字第1975號
上  訴  人  臺灣臺北地方法院檢察署檢察官
上  訴  人
即  被  告  乙○○
            丙  ○
上列上訴人因被告竊佔等案件，不服臺灣臺北地方法院94年度易
字第674號，中華民國94年9月29日第一審判決（起訴案號：臺灣
臺北地方法院檢察署93年度偵字第13629號），提起上訴，本院
判決如下：
    主  文
原判決關於乙○○部分撤銷。
乙○○意圖為自己不法之利益，而竊占他人之不動產，處有期徒
刑伍月，如易科罰金以參佰元折算壹日。
其餘上訴駁回。
    事  實
一、乙○○為丙○之子，明知其並未設籍並居住在甲○○所有之
    臺北市大安區○○○路○段82號11樓之5處房屋，且上揭房屋
    業經甲○○於93年3月12日因買賣而過戶登記予丁○○，而
    其父丙○因遵守臺灣臺北地方法院93年度家護字第57號之裁
    定，已於93年4月26日遷出上址，其並無占用、管領上揭房
    屋之權限，惟竟為自己所稱其與甲○○有債務關係，欲藉由
    阻礙甲○○交屋予丁○○，促甲○○清償債務，而基於意圖
    為不法占用管領之竊佔犯意，於93年4月26日丙○遷出後，
    隨即陸續利用不知情而在臺北地區無處可住之已成年之己○○及其他多名真實姓名年籍不詳之人士，同意供上址為己○○無償居住占用，並約定若甲○○等人前來交屋，己○○等
    人則需即刻通報乙○○前來處理，己○○亦可由甲○○所清
    償之債務中獲取報酬等，因之甲○○、丁○○即無從排除上
    揭人士之占有以為交屋。直至93年6月29日，甲○○為乙○○給付新臺幣（下同）30萬元予己○○，己○○始答應離去
    ，而甲○○則因遲延交屋而應給付30萬元違約金予丁○○。
二、丙○與甲○○間為再婚夫妻關係，屬家庭暴力防治法第3條
    第1款之家庭成員關係。丙○於民國92年11月18日11時許，
    在臺北市大安區○○○路○段82號11樓之5住處，因家中瑣事
    爭執，丙○竟基於恐嚇犯意，手持刀並出言恫稱：伊全身都
    是病，殺死甲○○很值得等語，以此加害生命之事恐嚇甲○○，使甲○○心生畏佈，致生危害於安全。
三、案經甲○○訴由臺北市政府警察局大安分局報請臺灣臺北地
    方法院檢察署檢察官偵查起訴。
    理  由
壹、原判決撤銷部分：
一、被告乙○○竊佔部分
  (一)被告乙○○矢口否認有何前開竊佔犯行，並辯稱：伊沒有叫
    人去強占臺北市大安區○○○路○段82號11樓之5房屋（下稱
    系爭房屋），93年5月20日伊向警局報失竊，警員到系爭房
    屋叫了半小時，是一位「陳勝雄」來開門，這時丁○○才趕
    來要交屋，伊說要交屋時再通知丁○○，丁○○就回去了，
    伊便積極進行房屋假扣押動作，93年6月29日伊並沒有到系
    爭房屋，而己○○是伊朋友介紹認識的，因從嘉義上來沒有
    地方住，只於同年4月4日在系爭房屋住一晚就回去了，伊不
    知己○○有向告訴人拿錢等語。
  (二)經查：
  1.告訴人於84年12月29日與被告丙○、案外人周仲凌簽立購屋
    協議書，約定告訴人與被告丙○共同住進系爭房屋，且系爭
    房屋為告訴人的特有財產等情，有「建立購屋協議書」1 份
    附卷可佐（見93年度偵字第13629號第112頁）。又告訴人於
    85年1月26日登記為系爭房屋之所有權人，93年2月20日與丁○○就系爭房屋簽立買賣契約，將系爭房屋出賣予丁○○，
    93年3月12日辦妥系爭房屋所有權移轉登記，並約定93年4月
    21日前交屋之情，亦分別有建物所有權狀、房屋買賣契約書
    及建物登記謄本各1 份在卷可證（分別見93年度他字第2599
    號卷第15頁、93年度偵字第19631 號第180至186頁、93年度
    偵字第13629 號第165、166頁）。再者，告訴人以被告丙○
    對伊實施家庭暴力行為，向原審家事法庭聲請核發保護令，
    經原審家事法庭於93年4月19日以93年度家護字第57號裁定
    ，令被告丙○應在93年4月26日下午5時前遷出系爭房屋等，
    有該裁定附卷足憑（見93年度偵字第13629號第64至68頁）
    ，而被告丙○亦於93年4月26日遷出系爭房屋，並委由被告
    乙○○將系爭房屋之鑰匙於同年5月12日轉交告訴人，但該
    鑰匙並非系爭房屋之鑰匙乙情，亦經告訴人供明在卷及有證
    明書1份附卷可查（分別見93年度他字第1278號第8、20 頁
    、93年度偵字第196 31號第144頁）。又被告乙○○於原審
    審理時供承自70年起其戶籍一直都設在臺北市○○○路之房
    子，也每天都住在此，93年3月那段期間，被告丙○希望伊
    偶而住在系爭房屋陪被告丙○等語（見原審卷94年9月8日審
    判筆錄第4頁）。故丙○囑被告乙○○將系爭房之鑰匙轉交
    予告訴人之事實，應可認定。
  2.告訴人於偵查中指訴：93年4 月26日因為核發保護令，被告
    二人必須離開系爭房屋，被告乙○○就帶了一些朋友住在系
    爭房屋，不讓伊進去，亦不開門，所交付的鑰匙是假的等語
    明確（見93年度偵字第13629 號第78、79頁），並有告訴人
    於當日向臺北市政府警察局大安分局報案紀錄表附卷可考（
    見同上偵卷第162頁）。
  3.證人己○○於檢察官偵查時具結證稱：陳宜春於93年4月4日
    介紹伊認識被告乙○○，當時伊在臺北沒有住處，被告乙○○就安排伊住在系爭房屋，6月份時住了2天，門外有噴漆，
    伊問怎麼回事，被告乙○○說系爭房屋是他父親所有，被他
    後母偷賣，因與後母有債權糾紛，所以叫伊幫他管理房子，
    如果後母來，叫伊打電話給他，以免房子被後母占去，且若
    能順利從丁○○交付的尾款中拿到應得的錢，就給伊1 百萬
    元，但與被告乙○○間無債權債務關係，伊住在系爭房屋期
    間，還有2名乙○○的朋友住在此，伊問該2人何以到此居住
    ，該2 人說是乙○○叫他們來住的。而丁○○為了順利交屋
    ，建議告訴人先給伊30萬元，伊因一直聯絡不到乙○○，就
    拿了30萬元，伊覺得已盡聯絡之責，卷附之93年6 月29日協
    議書，即是當天簽收30萬元所書立等語綦詳（見93年度偵字
    第19631號第208、209頁），且於94年3月28日檢察官偵查時
    與被告乙○○對質，仍維持前開證詞（見同上偵卷第228 頁
    ），並有己○○於93年6月29日所出具之收據1紙在卷可憑（
    見同上偵卷第112 頁），而證人己○○與被告乙○○及告訴
    人間並無仇怨，其上開證言當可採信。
  4.證人丁○○於檢察官偵查時具結證述：93年6 月29日是因告
    訴人說要交屋，就到現場，之前占用系爭房屋之人說周家人
    積欠1百萬元，當天達成協議給30萬元就搬，在達成協定後2
    、3 天就搬走。在此之前一個月左右，告訴人通知伊交屋，
    到現場發現有人占用系爭房屋，占用之人聲稱周家人欠錢，
    伊說伊是屋主要交屋，占用之人說不行要打電話叫屋主來，
    告訴人就報警，被告乙○○後來也到場等語（見93年度偵字
    第19631 號第128至130頁）；以及證人張秀齡於檢察官偵查
    時具結證述：93年4、5月左右，伊陪告訴人去看房子，裡面
    有住人，告訴人一進去，門就被關上，告訴人事後說裡面之
    人「鄭立偉」當時有打電話叫周家人過來，後來伊也確實有
    在樓下看到被告乙○○到場，93年6 月29日伊陪告訴人到系
    爭房屋，到時裡面有5、6人，丁○○寫收據並簽發票據，由
    己○○簽收，伊當場看見己○○持有1 張告訴人出具給周家
    之借據影本，金額是1百萬，己○○說法是向周家要到1百萬
    後，就將此30萬元退還告訴人等語（見93年度偵字第19631
    號第129、130頁），則93年4、5月間，當告訴人到系爭房屋
    後，被告乙○○就會到現場，足見占用系爭房屋之人與被告
    乙○○有關，而93年6 月29日被告乙○○未到現場，係因證
    人己○○聯絡不到被告乙○○，業經證人己○○證述如前，
    且占用之人固陳稱係因周家人欠債才占有系爭房屋，然乙○○自丙○處受領系爭房屋鑰匙乙情，業據前述，故若非被告
    乙○○將系爭房屋之鑰匙交付前述占用之人，該等人如何能
    夠進入系爭房屋，堪認上開期間占用系爭房屋之人係受被告
    乙○○之指示而為。
  5.被告乙○○雖辯稱：伊未指示證人己○○去占用系爭房屋，
    己○○之證詞不可採云云。惟被告乙○○分別於93年3月22
    日、93年6月3日，以其所宣稱告訴人積欠250萬元等之債務
    ，聲請就告訴人對丁○○之買賣房屋價金請求權進行假扣押
    程序，並經執行在案，此有臺灣板橋地方法院執行命令2份
    在卷可查（見93年度偵字第19631號卷第88、93頁）。再者
    ，告訴人遲至93年6月30日始完成交屋，而應給付30萬元之
    違約金予丁○○之情，亦經證人丁○○陳明在卷（見同上偵
    卷第211頁），復有93年7月6日告訴人與丁○○所簽署之補
    充協議書附卷可稽（見同上偵卷第108、109頁）。徵以：被
    告乙○○於本院審理期日自陳，曾要求丁○○俟其辦妥系爭
    房屋假扣押程序，再與告訴人辦理交屋之情（見本院審理筆
    錄第3頁），且為證人丁○○所是認，及系爭房屋93年6月間
    之水、電、瓦斯費用總計達7000餘元 (有臺灣電力公司北市
    營業處函、水費繳納證明單及大台北瓦斯公司股份有限公司
    瓦斯費收據聯附本院卷)，如非有人住居使用，何以致之各
    情。足認被告乙○○因與告訴人間之債務糾葛，指示不知情
    之己○○及不詳姓名之人，不法占用系爭房屋，意圖延緩系
    爭房屋之買賣點交之事，堪可認定，從而，證人己○○偵查
    中所證：被告乙○○要求伊管理系爭房屋，避免為其後母（
    即告訴人）占去等情，信而有徵。被告空言否認證人己○○
    證詞之憑信性，殊無足取。
  6.綜上所述，系爭房屋已於93年2月間出賣予丁○○，同年3月
    12日移轉登記為丁○○所有，並約定同年4 月21日交屋，而
    被告丙○已於同年4 月26日遷出系爭房屋，自斯時起被告乙○○已無以陪同被告丙○為由，而得使用系爭房屋之權限，
    縱使其辯稱告訴人積欠250 萬元，然被告乙○○亦已依法聲
    請法院假扣押，其債權可依法定程序獲得保全，殊無占用系
    爭房屋之權限，其利用不知情之己○○等人不法占用系爭房
    屋，以排除告訴人及所有權人丁○○占有系爭房屋，是其竊
    佔犯行事證明確，應予依法論科。
  7.至被告乙○○請求傳喚證人戊○○、李秀慧證明93年4月至6
    月間系爭房屋未有人住居其內云云。惟戊○○自書之證明書
    分別自承僅於93年4月底前往系爭房屋一次；李秀慧自書之
    證明書，則僅表示係於台北市○○○路○段82號11樓之1擔任
    管家工作，衡情均無法長時期觀察系爭房屋之實際住居全貌
    ，而系爭房屋於事實欄載之時間，確實有人占用，已臻明確
    ，業據上述，自無傳訊上述證人之必要；又被告乙○○請求
    傳喚其配偶黃素梅、周潁芝證明其於事實欄所載期間未住於
    系爭房屋云云。惟本案被告乙○○係指示不知情之己○○及
    不詳姓名之男子竊占系爭房屋，並非被告乙○○親自占用，
    則被告乙○○所舉證人黃素梅、周穎芝證明之事實，核與本
    案犯罪事實不具關連性，自無傳證之必要。均附此敘明。
二、核被告乙○○所為，係犯同法第320條第2項、第1項之竊佔
    罪。被告乙○○利用不知情之已成年之己○○等人占有系爭
    房屋，為間接正犯。原審據以論罪科刑原非無見，惟竊佔罪
    侵害之法益，乃無正當權源對於他人不動產之管領使用之侵
    奪，本件被告乙○○因與告訴人間存有債務糾葛，指示不知
    情之己○○等人不法占用系爭房屋，其所獲取之不法利益，
    仍屬對於系爭房屋之不法管領支配，至其藉此獲取債務之清
    償，乃其犯罪動機，並非因竊佔行為直接取得之不法利益甚
    明，原審誤認犯罪動機為竊佔行為攫取之不法利益，自有未
    合。雖被告乙○○執原審抗辯之陳詞否認犯罪，為無理由，
    惟原審判決關於此部分，既有可議，即屬不能維持，應由本
    院將原審判決關於乙○○部分撤銷，另行改判。爰審酌被告
    乙○○無前科之素行，有本院被告前科紀錄表附卷可稽，因
    系爭房屋與告訴人之糾紛，為達阻擾告訴人交屋而利用他人
    占屋之犯罪目的，但出於為其父即被告丙○處理事情之想法
    ，及犯後否認犯行之態度，對告訴人因此所造成之損害，及
    其等之犯罪手段等一切情狀，量處如主文所示之刑，並諭知
    易科罰金之折算標準，以示懲儆。
貳：上訴駁回部分：
一、被告丙○恐嚇危害安全部分
  (一)訊據被告丙○否認有前揭恐嚇犯行，辯稱：92年11月26日早
    上，伊在廚房吧台上手拿水果刀切柳丁，告訴人甲○○起床
    後在找尋血壓計，因找不到而埋怨，伊即幫忙找，找到後又
    因無使用說明書，而大聲斥責伊東西亂放，伊當時仍在距離
    告訴人約2 公尺遠處手持水果刀切柳丁，向告訴人告誡不能
    這樣對伊大聲吼叫，不然以後伊也會如此對告訴人，告訴人
    即自知理虧而離開。伊多年老友訂於92年12月26日來臺探視
    ，乃於同年月25日晚上要求告訴人翌日偕往中正機場迎接並
    招待，告訴人即藉此要求伊因前述事件出具切結書，伊一時
    錯愕，但未避免再起爭執，即書寫原意為對告訴人大聲講話
    ，使告訴人不悅等語，惟告訴人卻堅持修改為：「持刀警告
    內人，致使其受驚」等語，斯時基於夫妻情分，在勉為其難
    情況下照寫，並倒填日期為事件起因之11月26日等語。
  (二)經查，前揭被告丙○恐嚇之事實，業據告訴人甲○○於本案
    偵查中及原審93年度家護抗字第115號保護令事件於93年6月
    8日調查時陳稱：被告丙○在92年11月間，在復興南路家中
    拿刀說他全身都是病，殺死告訴人很值得，當時被告丙○沒
    有在切水果，且伊也未跟丙○在吵架，是伊找被告丙○拿量
    血壓之說明書，被告丙○就不高興，所提出之切結書是伊要
    求被告丙○寫的，伊當時有被嚇到等語（見93年度偵字第
    13629號第61、80、96頁、93年度他字第2599號卷第24頁、
    93年度偵字第19631號第226頁），而此發生於92年11月18日
    11時許，亦經告訴人陳明在卷（見93年度他字第2599號卷第
    33頁），並有被告丙○自承親自書立、其上記載：「……日
    前因情緒不穩定，持刀警告內人，致使其受驚……立字人：
    丙○親書92.11.26。」之切結書1份在卷可憑（見93年度偵
    字第13629號第42頁），被告雖辯稱是因當時正好有友人來
    訪，且基於夫妻情誼，才依告訴人之意出具此切結書云云，
    惟被告丙○陳稱其是大學畢業，曾任國防部人力司處長（見
    93年度偵字第13629號第4頁），依其智識程度，怎可能對於
    虛無之事書立切結書，況被告丙○就其所辯稱之非常態事實
    ，亦無法舉證以實其說，是其辯解，尚難採信，其前開恐嚇
    犯行，堪以認定。
  (三)核被告丙○所為，係犯刑法第305條之以加害生命之事恐嚇
    他人之恐嚇危害安全罪。原審調查後，認被告丙○犯恐嚇危
    害安全罪，事證明確，援引刑法第305條、第41條第1項前段
    ，罰金罰鍰提高標準條例第1條前段、第2條規定，另審酌被
    告丙○無前科之素行，有本院被告前科紀錄表附卷可稽，被
    告丙○因細故即對其妻即告訴人出言恐嚇，但已七十幾歲之
    高齡，犯後否認犯行之態度，對告訴人因此所造成之損害，
    及其等之犯罪手段等一切情狀，量處拘役30日，並諭知易科
    罰金之折算標準，認事用法，均無違誤，量刑亦屬妥適，被
    告丙○上訴仍執於審抗辯之陳詞，指摘原審判決不當，為無
    理由，自應予駁回。
二、無罪部分（被告丙○被訴毀損罪部分）：
    (一)公訴意旨略以：被告丙○明知於婚後之84年12月29日，已
      與告訴人甲○○簽訂「建立購屋協議書」一紙，同意將門
      牌號碼為臺北市大安區○○○路○段82號11樓之5之房屋，
      認屬告訴人甲○○之特有財產，該屋亦登記予告訴人甲○○名下，且系爭房屋業經告訴人甲○○於93年3月12日因
      買賣而過戶登記予丁○○等情，惟為阻攔告訴人甲○○交
      屋予丁○○，竟基於毀棄他人門鎖之犯意，先後於93年3
      月19日前某日、同年3月25日前某日，接續雇用不知情之
      鎖匠，將上揭房屋之大門內道門鎖、外道門鎖加以毀棄，
      更換新鎖，以防告訴人甲○○入內行交屋事宜，因認被告
      丙○涉犯刑法第354條之毀損罪嫌。
    (二)公訴人認被告丙○涉有上開毀損犯行，係以被告丙○自承
      有於前揭時間更換門鎖，及告訴人之指述為論據，訊據被
      告丙○固坦承有更換前揭門鎖，但堅詞否認有何毀損犯行
      ，辯稱：系爭房屋是在與告訴人婚姻關係存續中以總價1
      千2百80萬元所購入，伊出資8百萬元，該房屋依法應屬夫
      妻之共有財產，伊有處分權，而「建立購書協議書」上記
      載「特有財產」，伊理解為「共有財產」，且伊自85年起
      即設籍於系爭房屋，而告訴人竟未經伊同意，擅自出售系
      爭房屋，且於93年3月11日由不明人士持鑰匙至住處搬運
      家具物品，詢問為何有此鑰匙，答係告訴人所交付，為保
      自身安全才更換門鎖情非得已，且伊認為在系爭房屋點交
      前，仍有居住之權利，身為戶長自有更換門鎖之權等語。
    (三)按關於財產犯罪，其被害人之範圍，固不以所有人為限，
      即對於該財產有事實上管領力之人，亦不失為犯罪之直接
      被害人。惟此仍須視其犯罪之性質而定，非可一概而論。
      關於毀損性質之財產犯罪，例如毀損罪及部分背信罪，係
      以滅失或減少財產之價值為其侵害內容，所保護者乃財物
      之用益價值及交換價值，對應言之，在於保護財物之用益
      權及處分權，故，凡對於財物享有用益、處分之權責，例
      如所有人、承租人、借用人等，均得為毀損罪之直接被害
      人。查告訴人於84年12月29日與被告丙○、案外人周仲凌
      簽立「建立購屋協議書」，約定告訴人與被告丙○共同住
      進系爭房屋，被告丙○每月交付告訴人5萬元，作為貸款
      及生活費之用，且系爭房屋之水電、瓦斯、電話及管理費
      均由被告丙○支付，並約定系爭房屋為告訴人的特有財產
      等情，有該「建立購屋協議書」1份附卷可佐（見93年度
      偵字第13629號第112頁）。且被告丙○為減輕貸款利息負
      擔，於86年11月至87年6月間，已清償上述系爭房屋貸款
      本金共計151萬元之情，業據被告丙○供明在卷（見93年
      度偵字第19631號卷第62頁），復有存款單、電匯回條及
      繳款交易明細在卷可憑（見同上偵卷第5、6頁）。又被告
      丙○於85年1月20日起設籍於系爭房屋，並擔任戶長，至
      93年4月26日始因保護令之緣故遷出系爭房屋之情，詳如
      前所述，並有戶口名簿影本1份在卷可參（見原審卷第41
      頁）。再者，告訴人雖於93 年2月間將系爭房屋出賣予丁○○，93年3月12日辦理移轉登記完竣，然約定93年4月21
      日才交屋，則在交屋之前原所有權人對於系爭房屋仍有用
      益之權限。況且，被告丙○於93年3月間，是將大門之內
      道及外道之舊門鎖，分次更換新的門鎖，並非僅是將舊的
      門鎖加以毀棄。是據上所陳，系爭房屋雖約定為告訴人的
      特有財產，然亦約定被告丙○與告訴人共同住進使用該房
      屋，亦即被告丙○對系爭房屋有用益之權，且繳納房屋貸
      款及管理費等費用，並擔任戶長，衡諸常情，自足使被告
      丙○認為其對系爭房屋亦有處分之權限，則在交付系爭房
      屋予買受人丁○○之前，被告丙○於更換系爭房屋門鎖時
      ，難認其有毀棄他人門鎖之故意，尚與刑法第354條之毀
      損罪規定不相符合，是被告丙○辯稱其認為有更換門鎖之
      權限，洵堪採信。
    (四)綜上所述，被告丙○自無毀損犯行可言，原審以被告丙○
      毀損犯行，不能證明，依法為無罪之諭知，自無不合。檢
      察官上訴意旨以：被告丙○於93年3月間更換門鎖之行為
      ，是基於毀損之犯意而毀棄他人的門鎖，尚乏依據，自應
      予駁回。
據上論斷，應依刑事訴訟法第369條第1項前段、第368條、第364
條、299條第1項前段，刑法第320條第2項、第1項、第41條第1項
前段，罰金罰鍰提高標準條例第1條前段、第2條，判決如主文。
本案經檢察官謝英民到庭執行職務。
中    華    民    國    95    年    1    月    17    日
                  刑事第二庭審判長法  官  蔡國在
                                  法  官  王詠寰
                                  法  官  江振義
以上正本證明與原本無異。
不得上訴。
                                  書記官  劉文美
中    華    民    國    95    年    1     月    17    日
附錄：本案論罪科刑法條全文
中華民國刑法第320條 (普通竊盜罪、竊佔罪)
意圖為自己或第3人不法之所有，而竊取他人之動產者，為竊盜
罪，處五年以下有期徒刑、拘役或五百元以下罰金。
意圖為自己或第 3 人不法之利益，而竊佔他人之不動產者，依前
項之規定處斷。
前二項之未遂犯罰之。
中華民國刑法第305條 (恐嚇危害安全罪)
以加害生命、身體、自由、名譽、財產之事，恐嚇他人致生危害
於安全者，處二年以下有期徒刑、拘役或三百元以下罰金。


司法院資訊處製作；財團法人民間司法改革基金會備份。
